【裁判字號】    90,上重訴,3
【裁判日期】    900328
【裁判案由】    殺人
【裁判全文】
臺灣高等法院刑事判決                                九十年度上重訴字第三號
    上  訴  人  辛○○
    即  被  告
    指定辯護人  本院甲○
右上訴人因殺人案件，不服臺灣臺北地方法院八十九年度重訴字第一八號，中華民國
八十九年十二月十五日第一審判決（起訴案號：臺灣臺北地方法院檢察署八十九年度
偵字第一三九一七號）提起上訴，本院判決如左：
    主  文
上訴駁回。
    事  實
一、辛○○前曾犯偽造文書、賭博及毀損等罪，並因檢肅流氓條例案件交付感訓處分
    ，最近一次因傷害案件，於民國（下同）八十六年十二月二十三日，經臺灣臺北
    地方法院以八十六年度易字第六九七一號判處有期徒刑六月確定，而於八十七年
    五月十九日易科罰金執行完畢。因不滿女友己○○與之分手，而與己○○之父黃
    政治爭執衝突，嗣於八十九年七月六日下午（原審判決書誤載為八十九年七月三
    日，應予更正），攜帶其所有非屬槍砲彈藥刀械管制條例列管刀械之短刀一把（
    起訴書誤為匕首），前往台北縣新店市○○街八十三巷十七弄七號黃政治住處附
    近徘徊欲與之理論。同日下午六時許，黃政治偕妻戊○○○外出時，見辛○○身
    影為避免危險，而決定先返回社區管理處，惟於經過同巷二十一號附近機車停車
    場時，見辛○○朝其方向走來，遂於原地取出隨身攜帶螺絲起子一把左右揮舞，
    作防止辛○○近身狀，詎辛○○竟因而心生不滿萌殺人犯意，將藏置在右後褲口
    袋中之短刀抽離刀鞘，以殺人意思刺黃政治胸部，並以台語向黃政治高喊「給你
    死」等語，黃政治受傷後返身逃離現場，辛○○仍持刀追趕，接續砍殺黃政治身
    體致其受有：(1)左乳頭內側四、五公分，向上二、五公分處（深達表層胸肌）、
    (2)左乳頭上方五公分處（深達表層胸肌）、(3)左背部外側離肩峰二十公分、距身
    體外側邊緣五公分處（深度穿透第七肋間、造成第七、八肋骨骨折，且貫穿肺臟
    左下葉，並傷及左上葉）、(4)左大腿外側離腹股溝下方十三公分處（深達表層肌
    肉）(5)離前處(4)刀口內側七、五公分處（深達表層皮下組織）、(6)右大腿內側離
    腹股溝下方十二公分處（深達表層皮下組織）(7)右臀部內側離股溝上方七公分處
    （深達表層皮膚組織）等之傷勢而倒地，黃政治遭砍殺後，雖一度掙扎起身追逐
    逃離之辛○○，惟至八十三巷口時，即因前開傷勢與前述(3)左背部外側離肩峰二
    十公分、距身體邊緣五公分處之刀傷傷及肺臟，造成左胸腔出血，倒地休克死亡
    。附近民眾見狀報案後，經警於同日下午七時三十分許，在台北縣新店市○○街
    七十號五樓頂水塔旁，查獲藏身該處之辛○○，並扣得其所有用以殺害黃政治後
    ，藏置在水塔旁暗處之短刀一把。
二、案經臺北縣警察局新店分局報請臺灣臺北地方法院檢察署檢察官偵查起訴。
    理  由
一、訊據上訴人即被告辛○○固坦承有於八十九年七月六日下午六時許，手持短刀並
    與被害人黃政治發生爭執之事實，惟否認有何殺人犯行，辯稱略以：「我向朋友
    借的車子在那邊失竊，所以當天在那邊找車子。當天是黃政治先持起子攻擊我，
    我才出於自衛反擊，沒有殺人之故意，也沒有喊給你死。而且事發前曾吸食強力
    膠及飲酒，神智不清，若神智清楚且有殺人，事後不可能留在現場附近而未逃逸
    」云云。
二、經查：
(一)、被告持刀刺殺被害人之事證如下：
１、被告於警訊時坦承：「當時之前於八十九年七月三日我就於案發地點要上樓找己○○及其家人理論，但是他們都不予理會我，而今日十八時三十分許，我又再度
    前往時正好，己○○之父黃政治及其妻正好下樓，被我遇到，此時黃政治看到我
    ，就開始罵我及打我（並手持螺絲起子）此時我就拿出置於右邊口袋（褲子）的
    刀子防衛，雙方互打、互擋、互刺。然後我就逃跑至新店市○○街七十號頂躲藏
    在水塔旁，並把刀子藏在水塔旁的暗處」等語（相卷第八頁背面）。而被告係為
    警於現場附近所逮捕並查扣短刀一把等情，業經證人戊○○○指認明確，則因被
    告涉嫌已有相當事證，警訊筆錄之製作自無必要以不正方式為之。再證人即承辦
    員警乙○○亦證稱：「（筆錄）都有依照他的陳述記載，沒有使用不正方法，問
    他的時候他是清醒的，他有看過筆錄才簽名的」等語（本院卷第六五頁）。又被
    告亦詳閱警訊筆錄後自承警察未以不正之方法取供（本院卷第六四頁、第六五頁
    ）等語，則前開被告之警訊筆錄所載已堪信採。且按司法警察及司法警察官知有
    犯罪嫌疑者，得逕行調查犯罪嫌疑人犯罪情形及蒐集證據，刑事訴訟法第二百三
    十條第二項但書，第二百三十一條第二項但書定有明文。故被告之自白在有偵查
    犯罪職權之司法警察訊問所得，如未施用強暴、脅迫、利誘、詐欺或其他不正之
    方法，且與事實相符者，仍不失有證據能力（最高法院二十四年上字第一六五八
    號判例參照）。被告於本院審理亦坦承：「有殺被害人沒錯」等語（本院卷第十
    四頁），是被告於偵查中雖曾辯稱：「我沒有拿刀刺」云云，即屬推諉而不可取
    。
２、被告於前揭時地持刀刺殺被害人之情，業據證人即案發於被害人身旁之戊○○○
    於偵查及本院調查中詳細指陳：「於案發時地我與我先生下樓準備外出吃飯，忽
    見辛○○向我們衝過來，從右後褲口袋裡拿刀出來，就向我先生黃政治身上猛刺
    ，第一刀是刺到正面胸部，後來又刺到很多部位及背部，大約七至八刀，我立刻
    驚叫及喊救命」等語（相卷第四頁、第十五頁背面、第十六頁及本院卷第一一０
    頁），並明確指認被告口卡片（見相卷第四頁背面）。另證人即社區管理員劉金
    成亦證稱：「到了六點三、四十分左右，死者與他太太下樓，要過馬路時，突然
    間被告跑去，接著聽到黃太太喊救人，並看到被告與死者互相推擠」等語（原審
    卷第四二頁）。又證人即適於案發現場附近乘涼之丙○○亦證稱：「當時我在樓
    下乘涼，這時忽然有二名男子在我身邊（約十公尺）打架，雙方互打時，都有持
    兇器。（有互刺對方）然後我就看到年紀較大之男子（黃政治）倒下，隨後黃員
    起身，衝到新店市○○街八十三巷口又再度倒下。這時年紀較輕之男子（辛○○
    ）亦緊追在後。當時場面很混亂，於是就報警處理，並打電話叫救護車送黃員到
    醫院急救。此時蕭姓兇嫌亦乘機跑走了」等語（相卷第七頁背面）、「辛○○拿
    刀子戳死者背部好幾次」等語（偵卷第三七頁背面）、「辛○○（先動手）第一
    刀往死者背部刺，他們面對面打架」等語（偵卷第三七頁背面）。以上證人就被
    告持刀刺殺被害人之基本事實所陳相符。而依扣案之現場錄影帶可見被害人於出
    門後半途返身時，四處張望，被告則突由機車停放處出現，黃政治雖持螺絲起子
    左右揮舞，惟未主動戳刺攻擊，被告見狀後由右側口袋中取出短刀，持刀追殺黃
    政治，未久即見黃政治背部有明顯血跡且步履不穩等情，亦據原審法院勘驗屬實
    （原審卷第七一頁），並有扣案之錄影帶一卷及勘驗筆錄一件在卷可憑。且經本
    院當庭播放扣案錄影帶之內容，被告對該錄影帶所示事發經過表示亦稱無意見（
    本院卷第一０七頁），足見被告確實刺殺被害人。
３、被害人因被告刺殺而死亡，有相驗屍體證明書（相卷第十九、二十四頁）、勘驗
    筆錄（相卷第二一頁）、天主教耕莘醫院診斷證明書（偵卷第二０頁）、臺灣臺
    北地方法院檢察署驗斷書（相卷第四六頁）、法務部法醫研究所鑑定書（見原審
    卷第六二頁）、命案現場圖、現場照片六張可稽（見相卷第二六頁、偵卷第二一
    頁、第二二頁）在卷可證。而被告所持短刀，其上血跡並與被害人黃政治血液Ｄ
    ＮＡ之ＨＬＡ─ＤＱＡ１、ＳＴＲ型別相符，亦有短刀一把扣案及法務部法醫研
    究所前開鑑定書及內政部警政署刑事警察局鑑驗書在卷可憑（見原審卷第五六頁
    ），被告持刀刺殺被害人致死之事實甚明。
(二)、被告殺人犯意之認定：
１、按刑法上殺人罪與傷害人致死罪之區別，本視加害人有無殺意為斷，被害人所受
    之傷害程度，固不能據為認定有無殺意之唯一標準，但加害人之下手情形如何，
    於審究犯意方面，仍不失為重要參考資料（最高法院二十年非字第一０四號判例
    ），又上訴人用刀殺傷被害人之身體五處，既經驗明其右側腹部刺創寬二．五公
    分，深至腹腔內，右肩胛刺創寬三公分，創底向下前方經胸腔後，再刺破橫隔膜
    至腹腔內，深約二十一公分，左肋膜左肺下端脾臟、肝臟（左葉)及大、小腸可
    能已被刺破，致使大量出血，填書在卷。雖殺人與傷害人致死之區別不以兇器及
    傷痕之多少為絕對標準，然就上述之傷情觀之，則上訴人持刀殺人時下手之重可
    知，刀能殺人不能謂無預見，下手之重更難謂無殺人之決心。原審並未查有上訴
    人僅屬意圖傷害之確據，遽認其為傷害人致死，自非允治（最高法院四十四年台
    上字第三七三號判例參照）。再殺人未遂與傷害之區別，應以加害人有無殺意為
    斷；至其殺意之有無，雖不以兇器之種類及傷痕之多少等，為絕對之認定標準，
    但加害人下手之部位、用力之程度，仍非不可藉為判斷有無殺意之心證依據（最
    高法院八十七年台上字第三一二三號判決參照）。而殺人與傷害之區別，自以有
    無殺意為斷，審理事實之法院，應就案內一切證據，詳查審認，視其犯罪之動機
    、殺傷之次數、所殺傷部位、傷勢程度、犯後態度等綜合判斷，俾為認定（最高
    法院八十五年台上字第五六一一號判決參照）。是刑法上殺人罪與傷害致死罪之
    區別，本視加害人有無殺意為斷。而判斷有無殺人犯意，應從行為人使用兇器之
    種類、下手行兇之行為、手段、被害人之傷勢、行兇時之言語態度、行為人行兇
    後之態度、動機背景等各項因素，依客觀合理之角度，循經驗法則及論理法則予
    以綜合觀察。
２、被告所持之短刀經勘驗，刀刃長約十三公分、寬近二公分，刀柄長約十公分（原
    審卷第一０九頁、本院卷第四六頁），十分銳利，有短刀照片（見偵卷第十三頁
    ）及該短刀一把扣案可證，被告持以行兇之兇器足以致人於死，應為被告所明知
    。而被告隨身攜帶扣案短刀之目的，於原審中即供稱：「因之前到現場附近，曾
    被死者打傷過」（原審卷第十頁背面），並稱：「（刀子）是七月四日下午一、
    二點在萬華買的，是買來切水果用的，是當時放在家中用來切水果用的」（原審
    卷第十一頁），後又辯稱：「（為何到死者家附近？）我沒有過去。我當天還在
    永安街附近等我朋友，是一個貨運行的朋友，還要請他開車過來載我回永和去搬
    東西。是從承租的地方搬回勝利路」（原審卷第十二頁）、「當時實是單純要搬
    家當，攜帶身旁，以便綑綁家當之多餘繩索切割之用」（本院卷第七四頁）。然
    證人即被告所稱與之相約於案發地點附近之丁○○於原審中證稱：「並未在八十
    九年七月六日下午與被告約在新店市○○街見面，被告也沒有要求去載他」等語
    （原審卷第八八頁、第八九頁），被告對證人丁○○所言亦表示無意見，且表示
    不再訊問證人丁○○等語（本院卷第一０八頁）。則被告果係與證人丁○○相約
    ，又何以未約明時間地點（原審卷第十二頁），且被告自陳係騎自己的機車去案
    發現場附近找朋友的車子，而被告所有之車號ＡＡＴ—０三三號重機車確實停在
    被害人住處附近（卷附照片兩張、命案現場圖及車籍作業系統—查詢認可資料畫
    面各一紙，分見相卷第二六頁、第二七頁、第二八頁及第三二頁），則被告既自
    備有車輛，何需請證人丁○○搭載，是被告所稱案發當日與係與丁○○相約載其
    去永和搬東西與所稱扣案短刀係為搬家之用，均難信採。
３、被害人身上遭同一類型兇器刺殺七刀，計有：(1)左乳頭內側四、五公分，向上二
    、五公分處（深達表層胸肌）、(2)左乳頭上方五公分處（深達表層胸肌）、(3)左
    背部外側離肩峰二十公分、距身體外側邊緣五公分處（深度穿透第七肋間、造成
    第七、八肋骨骨折，且貫穿肺臟左下葉，並傷及左上葉）、(4)左大腿外側離腹股
    溝下方十三公分處（深達表層肌肉）(5)離前處(4)刀口內側七、五公分處（深達表
    層皮下組織）、(6)右大腿內側離腹股溝下方十二公分處（深達表層皮下組織）(7)
    右臀部內側離股溝上方七公分處（深達表層皮膚組織）等處，其中背部刀傷傷及
    肺臟造成左胸腔出血，導致休克死亡，為致命刀傷，有法務部法醫研究所八十九
    年十月二日法醫所八九理字第一七七七號函暨後附之同所 (八九)法醫所醫鑑字
    第０八二九號鑑定書一件附卷可稽（原審卷第六二頁），由上開鑑定結果可知，
    被害人所受傷在人身胸部與上背部等要害，傷口甚深，又依勘驗錄影帶所示畫面
    ，被告刺殺一刀後接續刺殺被害人，使被害人之傷勢呈「深達表層胸肌」或「深
    達表層皮膚組織」等，其中致命背部刀傷，「深度穿透第七肋間、造成第七、八
    肋骨骨折，且貫穿肺臟左下葉，並傷及左上葉」，又被害人於受傷不久後倒地死
    亡，有天主教耕莘醫院診斷證明書一紙附卷可稽（見偵卷第二０頁），足見被告
    下手之猛而有致被害人於死之決意。
４、至被告第一刀刺殺被害人胸部之情，業據告訴人戊○○○於警訊中指訴明確（相
    卷第十六頁）。雖證人丙○○於偵查中另稱：「辛○○（先動手）第一刀往死者
    背部刺，他們面對面打架。面對面從背部刺」（偵卷第三七頁背面）等語，而與
    告訴人戊○○○所稱第一刀係刺殺胸部等語不符。但證人所證之基本與重要事實
    為被告刺殺之情，至於先後刺殺何部位或刺幾刀等細節，因事出匆促，衡情已難
    令證人詳記，此由證人丙○○所稱：「被告與被害人二人係『面對面打架』」，
    即可知其稱被告於與被害人面對之際，另持刀刺中被害人背部之情同，是證人丙○○縱曾稱被告第一刀係刺死者背部等語，應係有誤。且據原審勘驗現場錄影帶
    顯示：「被告‧‧‧手中即持兇器衝向死者並揮刀攻擊，嗣死者返身逃離後，被
    告追趕在後，並持續揮刀」等情（原審卷第七一頁背面），與被告自承：「因為
    我聽到他在罵我，所以衝去問他要罵我到什麼程度，結果看到他拿出螺絲起子，
    才抽出刀子來」等詞（原審卷第七五頁），亦可知被告應先持刀刺被害人正面胸
    部，待被害人轉身欲逃離時，又持刀接續刺中被害人背部，則被告所刺殺被害人
    詳細情節，應以當時即在被害人身旁之告訴人戊○○○所為證詞未刺被害人胸部
    為可取。
５、而被告行為時除以短刀刺殺被害人外，尚向被害人以台語稱「幹你娘」、「給你
    死」等語，亦據告訴人戊○○○在偵查中證稱明確（相卷第十六頁），核與證人
    即被害人之鄰居庚○○於警訊及偵查中證述：「我當時正巧從外面回家，正於兇
    殺現場時即發現兇嫌於附近徘徊，當時我即注意到他了，並於約十八時三十分許
    ，兇嫌即從附近（永安街八三巷二一號旁）衝到兇殺案現場，並朝死者的身體刺
    。兇嫌邊刺邊說要幹你娘、給你死等語，並向死者刺殺約五分鐘後即往永安街八
    十三巷口逃逸，死者亦起身向兇嫌追去後」（相卷第五頁背面）、「我走到大門
    口二步就聽到兇嫌喊給你死，給你死」（偵卷第三八頁）、「我聽到兇嫌喊給你
    死，看到死者躺下去，辛○○往八三巷跑去，死者又爬起來」（偵卷第三八頁背
    面）等語相符。而被告於於本院調查中以台語稱「幹你娘、給你死」等語予證人
    庚○○辨識，證人庚○○亦稱：「我聽到是年輕的聲音，和被告的聲音差不多」
    （本院卷第一０九頁），則被告以刀刺被害人時，並喊「給你死」等語，亦堪認
    定其有殺人之意。
(三)、被告之辯解不足採部分：
１、被告與被害人之女己○○曾為男女朋友，惟因被告有犯罪前科且會吸食強力膠，
    而遭己○○之父母反對，兩人遂分手而己○○則搬回家中居住，業據證人戊○○○及己○○證述與具狀陳明（相卷第十五頁背面、第二二頁背面、偵卷第八頁背
    面、原審卷第四三頁背面、偵卷第四三頁背面）。而被告於警訊中亦自承：「我
    只是和己○○於感情上有糾紛」（相卷第九頁背面）、「當時之前於八十九年七
    月三日我就於案發地點要上樓找己○○及其家人理論，但是他們都不予理會我。
    」等語（見相卷第八頁背面），且「是他（指己○○）打電話叫我去他家。是案
    發前幾天去的，那天去就被打傷腳」（原審卷第十一頁背面）「（當天）是第二
    次，之前只有七月初去過一次，就被死者打傷」（原審卷第十一頁背面），顯見
    被告與被害人於本案案發前即有衝突。且被告屢於被害人住處徘徊日久，除據告
    訴人戊○○○指述外，證人丙○○亦於偵查中證稱：「兇嫌在附近徘徊好幾天」
    （偵卷第三八頁）等語，另證人即被害人住處大廈管理員劉金成亦證稱略以：「
    被告當天下午兩點就來了，說要找黃先生然後就在附近徘徊。我從服務台不時會
    看到他」（原審卷第四二頁），而被告所有之車號ＡＡＴ—０三三號重機車亦停
    在被害人住處附近（照片兩張、命案現場圖及車籍作業系統—查詢認可資料畫面
    各一紙，分見相卷第二六頁、第二七頁、第二八頁及第三二頁），顯見被告確有
    於被害人住處附近守候並攜短刀以待與被害人理論，則被告於原審中另辯稱：早
    在和己○○交往第一年就想分手云云（原審卷第一一頁），應非實在。至被告雖
    辯稱略以：「（為何會到現場？）我跟朋友借了車弄丟了，是在前一天早上十一
    點，我騎朋友綽號小朱的機車騎到永安街附近的雜貨店，買了酒及強力膠後車子
    就不見了，七月六日還騎我自己的車子在那裡找機車」、「（為何到死者家附近
    ？）我沒有過去。我當天還在永安街附近等我朋友，是一個貨運行的朋友，還要
    請他開車過來載我回永和去搬東西。是從承租的地方搬回勝利路」等語（見原審
    卷第十頁、第十二頁）。然證人即被告所稱與之相約於案發地點附近之丁○○於
    原審中證稱：「知道（被告有遺失機車），因為他在案發前二天，有要向我借車
    ，但我車已經送修，無法借他，他改向另一名同事借機車，隔天又打電話回公司
    ，表示機車不見了，被告在借用機車後就沒有再回公司，我的同事一直到案發後
    幾天，才自行到案發地點找回機車，被告當初沒有說明機車是在何處失竊的，是
    因為貨運行的老闆建議去事發地點找，車主才去試試看」（原審卷第八九頁），
    於本院調查時亦證稱：「當天他早上到公司，說要向我借車，我說我的車壞了，
    他向別的同事借摩托車」等語（本院卷第一０八頁），是被告所稱曾向同事借用
    機車等情雖尚屬真實。但被告所稱案發當日係與丁○○相約請之載其去永和搬東
    西云云，並非實情。
２、被告於警訊中稱：「我就逃跑至新店市○○街七十號頂躲藏在水塔旁，並把刀子
    藏在水塔旁的暗處」等語（相卷第八頁背面），且被告於事發後立即逃至附近住
    戶頂樓水塔旁躲藏，並將兇器短刀藏置於水塔旁一片鐵絲網後之暗處，而非任意
    擺置，有照片二張在卷可佐（偵卷第二二頁背面），而與被告所辯將兇刀隨意棄
    放之狀態不符。被告雖又辯稱其至水塔旁係因附近有人見到叫他去該處休息云云
    （原審卷第十頁背面），然查被告係於現場附近住戶頂樓水塔旁為警逮捕，業據
    警員乙○○到庭證述在卷（本院卷第六三頁），該處顯非通常人停留休息處所，
    是被告所辯稱，亦不足採。被告雖另辯稱其於事發前曾經吸食強力膠及飲酒，神
    智不清云云。然查，被告雖自陳最後一次吸食強力膠係於案發當日十七時三十分
    在永安街底的墓園等語（原審卷第九頁背面、第十頁），且告訴人戊○○○及己○○亦稱被告有此惡習（相卷第十五頁、第二二頁背面），但依勘驗錄影帶與被
    害人所受傷勢及被告於事發後旋即逃離現場並隱藏兇器，均可知應非神智不清者
    所可為，再被告就其因見黃政治揮動螺絲起子而與之發生爭執，進而抽刀以對等
    情節均描繪甚詳（原審卷第十頁），復自承當時強力膠效力業已消退等語（原審
    卷第十頁），以及證人戊○○○證稱被告當時意識清楚等語（本院卷第一一０頁
    ），均足以益證明被告著手殺害黃政治時並無施用強力膠而導致精神耗弱或心神
    喪失等情形，是其辯稱因吸膠及喝酒致神智不清云云，尚非可採。
３、被告雖辯稱係因被害人先持螺絲起子攻擊，才自衛反擊等語。惟查，「正當防衛
    以對於現在不法之侵害為條件，縱如上訴人所云恐遭傷害，始開槍示威，但被害
    人之加害與否，僅在顧慮之中，既非對於在不法之侵害加以防衛，即與刑法第二
    十三條之規定不符」（最高法院三十八年台上字第二九號判例參照），依勘驗錄
    影帶所示，被害人見被告於機車停放處出現，雖持螺絲起子左右揮舞，但並無戳
    刺動作，但被告見狀後即由右側口袋中取出短刀，追殺黃政治，未久即見被害人
    背部有明顯血跡且步履不穩等情，已據原審法院勘驗屬實（原審卷第七一頁），
    是該情狀顯與正當防衛之要件不符。至被告於原審中雖提出上載「左腳足蹠骨疑
    似骨裂之傷」之臺北看守所放射科檢查申請報告單（八十九年七月十九日Ｘ光檢
    查報告一紙，原審卷第四六頁）。而經調閱被告羈押入所時之病歷紀錄，被告於
    入所時自述「我於民國八十九年七月六日於新店因於人打架導致右手掌及左腳掌
    腫起」，有臺灣臺北看守所新收（借提還押）被告內外傷紀錄表、病歷紀錄附卷
    （本院卷第九六頁、第八九頁至第九四頁）可稽。又證人丙○○於偵查中亦證稱
    略以：「被告與被害人二人有持兇器互刺互砍對方」等情（相卷第七頁背面、偵
    卷第三七頁背面）。且被害人確有螺絲起子扣案（照片及勘驗筆錄暨後附之原物
    影本，見偵卷第十三頁、本院卷第四六頁、第四九頁、第五０頁、第五一頁）。
    然查，被害人攜帶之螺絲起子之目的係為修理車上鬆弛的螺絲，業據證人己○○
    具狀陳稱在卷（偵卷第四四頁，其中「扁鑽」二字應係誤繕所致），並據告訴人
    戊○○○陳明（原審卷第四三頁背面）。徵諸告訴人郭黃雪敏於原審中證稱：「
    我們原本是要去買晚餐，走到一半我先生說好像有看到被告，因為巷子太長我們
    擔心安全，所以決定走回管理處」等語（原審卷第七六頁），適與扣案錄影帶內
    容顯示被害人於步行過程中四處張望之情相符，則被害人如已恃有物件防身，亦
    無擔心安全而需走回管理處之理，從而告訴人戊○○○所稱之詞應屬較為可採。
    僅係因被告突然出現，被害人方持以防身之用。且被害人僅手持螺絲起子揮舞，
    並無戳刺動作，被告見狀即揮刀攻擊，業據原審勘驗現場錄影帶屬實，是被害人
    先前所為之揮舞動作既未及被告身體，自不致使被告受有傷害。詎被告竟然持刀
    刺殺，乃為不法侵害在先，證人丙○○雖稱被告和被害人二人有互刺互砍之行為
    ，當係見被害人於受被告刺傷後方再持螺絲起子防衛之舉。至被告雖受有左腳骨
    疑似骨折之傷，惟查被告亦自承左腳係遭被害人於案發前數日以滅火器砸傷（本
    院卷第七三頁背面），況以被害人手持螺絲起子之勢，絕無可能會造成被告受有
    疑似骨折之傷。則被告所受傷勢既非因被害人之行為所造成，被告據以辯稱有正
    當防衛之事實，要無足採。
４、另依卷附之內政部警政署刑事警察局鑑驗書（見原審卷第五六頁）之鑑驗結論第
    三點所示「辛○○衣服正面下緣標示處血跡與死者血液ＤＮＡ之ＨＬＡ—ＤＱＡ
    １、ＳＴＲ型別不同」，然以被害人所持者為螺絲起子觀之，不論係十字型或一
    字型，如果戳及被告造成被告出血，勢必會於被告身上留有戳刺傷之傷痕，然被
    告入看守所時之驗傷單僅載有被告自訴「右手腫、左腳腫」等，並未有戳刺傷之
    記載，則被告是否確遭被害人刺中，已屬可疑。從而前開鑑驗結論，僅足證被告
    衣服上出現有非被害人所有之血跡，尚不能認定即為被告所有，亦難為被告有利
    之認定。
５、公訴人雖認被告係因不滿被害人阻止其與己○○交往，而萌生殺人犯意，預藏短
    刀前往右址，欲俟被害人出門時將之殺害。然查從扣案錄影帶內容可見，被告首
    次自機車停車場出現時，手中並未持刀，而係待被害人取出螺絲起子揮舞時，被
    告方取刀並將刀拔離刀鞘，此與被告所辯攜刀預備用以防身等情尚無不合，是被
    告係見被害人對其揮舞螺絲起子，始起殺人之犯意，公訴人認被告基於殺人故意
    前往黃政治住處附近徘徊，尚有未合，併此敘明。
(四)、綜上所述，被告下手殺害黃政治時，並未受有「現時之不法侵害」甚明，亦無正
    當防衛之阻卻違法事由存在，被告空言否認殺人，辯稱基於自衛而舞動短刀云云
    ，均不足採，本件事證明確，其犯行洵堪認定，應予依法論科。
三、核被告所為，係犯刑法第二百七十一條第一項之殺人罪。查被告前曾犯偽造文書
    、賭博及毀損等罪，並因檢肅流氓條例案件交付感訓處分，最近一次因傷害案件
    ，於八十六年十二月二十三日，經臺灣臺北地方法院以八十六年度易字第六九七
    一號判決處有期徒刑六月確定，八十七年五月十九日易科罰金執行完畢，有臺灣
    高等法院被告全國前案紀錄表及臺灣高等法院檢察署刑案紀錄簡覆表各一件附卷
    可稽，其於五年內再犯本件有期徒刑以上之罪，為累犯，其法定刑有期徒刑部分
    依法加重其刑，另死刑、無期徒刑部分則依刑法六十四條第一項、第六十五條第
    一項規定，均不得加重。
四、原審審酌被告素行，及其與被害人間並無重大仇隙，竟因細故遽起殺機，公然持
    刀追趕砍殺黃政治，事後並飾詞卸責，未見明顯悔意等一切情狀，而依刑事訴訟
    法第二百九十九條第一項前段，刑法第二百七十一條第一項、第四十七條、第三
    十七條第一項、第三十八條第一項第二款，量處被告無期徒刑，並依法宣告褫奪
    公權終身。並勘驗扣案短刀一把，刀刃長約十三公分，寬近二公分，刀柄長約十
    公分，為單面開鋒，認非屬槍砲彈藥刀械管制條例所管制之刀械，且非違禁物（
    送鑑結果，亦非管制刀械，並有台北市政府警察局九十年三月十二日北市警保字
    第九０二二九一四二００號函附卷可稽，本院卷第一三八頁），以公訴人誤為匕
    首，尚有未合，惟該短刀係被告所有，而供犯本件殺人罪所用之物，業據其陳明
    在卷，併予宣告沒收。經核原判決認事用法均無不合，量刑之諭知亦屬妥適，上
    訴人即被告上訴意旨仍執係受被害人之刺激而為防衛等前詞否認犯罪，指摘原判
    決不當，為無理由，應予駁回。
據上論斷，應依刑事訴訟法第三百六十八條，判決如主文。
本案經檢察官鍾鳳玲到庭執行職務。
中      華      民      國    九十      年      三      月    二十八    日
                              臺灣高等法院刑事第七庭
                                  審判長法  官  吳  啟  民
                                        法  官  林  瑞  斌
                                        法  官  施  俊  堯
右正本證明與原本無異。
如不服本判決應於收受送達後十日內向本院提出上訴書狀，其未敘述上訴之理由者並
得於提起上訴後十日內向本院補提理由書（均須按他造當事人之人數附繕本）。
                                        書記官  顏  志  豪
中      華      民      國    九十      年      三      月    二十八    日
附錄本判決論罪科刑法條：
中華民國刑法第二百七十一條
殺人者，處死刑、無期徒刑或十年以上有期徒刑。
前項之未遂犯罰之。
預備犯第一項之罪者，處二年以下有期徒刑。


司法院資訊處製作；財團法人民間司法改革基金會備份。
